臺灣臺中地方法院刑事判決　　　　　　　95年度易字第3834號
公　訴　人　臺灣臺中地方法院檢察署檢察官
被　　　告　甲○○
輔　佐　人
即被告之子　乙○○
選任辯護人　張繼準律師
被　　　告　己○○
選任辯護人　黃秀蘭律師
上列被告等因傷害案件，經檢察官提起公訴（95年度偵字第2008
5號），本院判決如下：
    主    文
甲○○、己○○傷害人之身體，各處拘役伍拾伍日，如易科罰金
，均以參佰元折算壹日。
    犯罪事實
一、己○○為臺中市手工藝工會（下稱上開工會）會計理事，甲○○為上開工會幹事。己○○於民國九十五年六月二十九日
    下午一時三十分許，在臺中市○○街一三０巷五號之上開工
    會辦公處所，因與甲○○發生口角爭執，甲○○、己○○二
    人各基於普通傷害之犯意，徒手相互拉扯，己○○先將甲○○推倒在樓梯口瓦斯爐旁；甲○○起身後，二人復往電腦桌
    方向相互拉扯相互壓制對方於地上，致甲○○受有頭部挫傷
    血腫、右上臂挫傷血腫、右腰部挫傷血腫等傷害；己○○受
    有右肩挫傷、下背部挫傷等傷害。
二、案經己○○、甲○○訴由臺中警察局第三分局報告臺灣臺中
    地方法院檢察署檢察官偵查起訴。
    理    由
一、訊據被告二人固承認當日發生口角爭執之事實，然均矢口否
    認涉有何傷害犯行，被告甲○○辯稱：當日為了助理事情由
    何人聘僱，被告即告訴人己○○表示沒有給兩位助理辦理勞
    健保，其幫忙辦理，被告己○○就生氣拍桌，徒手推其撞到
    手扶梯，又徒手推其到電腦桌旁倒地，並將其壓在地上，因
    其有高血壓，被壓的喘不過氣，就用右腳勾被告己○○，被
    告己○○就叫一一０來處理云云。被告己○○辯稱：當日是
    要對帳，要發薪水，常務監察是審查薪水，其詢問會員人數
    多少，但被告即告訴人甲○○不說，後來其就詢問公會的員
    工即證人戊○○，被告甲○○叫證人戊○○不要講，說公會
    沒有幫忙辦勞健保，其沒有資格問，其表示公會有健保人數
    補助款就是要聘請小姐來做，這也是公會要請小姐的，其有
    拍桌子，被告甲○○也拍桌子，還拍的比較大聲，並站起來
    說想怎麼樣，就來拉其，其站不穩就倒下，原本被告甲○○
    壓住其，其不舒服翻身，變成其壓住被告甲○○，放開後其
    還沒有站穩，被告甲○○就推倒其到電腦桌，到現在手也還
    沒有好；其頸椎有打鋼釘，目前還不能用力，而且其有心臟
    病、高血壓、心絞痛，不可能主動推對方云云。經查：被告
    甲○○、己○○二人因口角而有肢體接觸之事實，業據被告
    甲○○、己○○二人供認無訛，而被告甲○○、己○○二人
    在上開時、地因口角爭執而有出手拉扯倒地相互壓制之事實
    ，復據目擊證人戊○○、丙○○迭於偵查中及本院審理中證
    述明確。證人戊○○於本院審理中證稱：被告二人互扯，就
    是在瓦斯爐架前面，後來二人就倒在地上，其只有看到證人
    丙○○把熱水拿開，至於撞到手扶梯三根部分其沒有看到，
    一開始被告己○○推被告甲○○到樓梯旁邊熱水旁，當時被
    告甲○○有無撞到手扶梯不能確定，至於有無倒在地上其亦
    不能確定，其是在七月十二日離職，也沒有人談論樓梯斷三
    根，但是被告魏宗敏有跟其講，其聽說被告二人要上法院，
    覺得有壓力所以才離職，其沒有說有撞到桌子，桌子有移動
    ，不知道是如何移動，被告二人拉扯倒在地上，其看到被告
    己○○壓在被告甲○○身上，後來被告甲○○壓在己○○身
    上，後來被告己○○請證人丙○○報警，這一段記憶比較清
    楚等語。又證人丙○○於本院審理中結證稱：被告己○○拍
    桌子，被告甲○○也接著拍桌子，後來被告甲○○站起來，
    被告己○○也站起來，被告甲○○就走向被告己○○面前，
    被告甲○○就伸手過去，被告己○○也伸手，至於是要防衛
    自己或為何其不清楚，所以二人站不穩就倒地，被告甲○○
    在下面，被告己○○在甲○○身上，翻了身，變成被告甲○○在上面，被告己○○在下面，後來其看到被告甲○○要站
    起來時，其看到有熱水及瓦斯，就趕快把水壺提到樓梯第一
    階，後來就聽到碰的一聲，轉頭看，被告己○○倒在地上，
    被告甲○○壓在上面，己○○喊說肩膀很痛，己○○要求工
    讀生（即證人戊○○）撥打一一０，證人戊○○沒有打，己○○就要求其打，撥打了二通才打通，打通後被告甲○○就
    起身，被告己○○也接著起身，並且說他要報案，並一直說
    肩膀很痛，一下子一一０就過來，過來看被告己○○臉色慘
    白因此通知一一九，當時其也害怕，也通知案外人即常務董
    事郭永固過來等語。證人戊○○見被告二人糾紛且欲訴訟，
    恐有壓力現已離職，與被告二人任職之上開工會已無關連，
    衡情已無偏頗一方之理。又證人丙○○雖另證稱其告過被告
    甲○○之妻偽造文書、背信等案件，但此與被告甲○○無關
    等語，證人戊○○、丙○○二人就現場細節或偶有扞格，惟
    就雙方出手拉扯倒地彼此翻身壓制之事實互核相符，且均具
    結擔保證詞之真實性，渠等二人證述自堪採信。而被告甲○○受有頭部挫傷血腫、右上臂挫傷血腫、右腰部挫傷血腫等
    傷害一節，並有英吉診所診斷明書一份在卷可佐，被告己○○受有右肩挫傷、下背部挫傷等傷害一節，有中國醫藥大學
    附設醫院診斷證明書一份在卷可參。被告己○○雖另辯稱其
    有高血壓、心臟病、心絞痛等各項疾病云云，並提出診斷證
    明書為憑，惟被告己○○自承當日拍桌嗣倒地後原本被告甲○○壓住其，其不舒服就翻身，變成其壓住被告甲○○等情
    ，就其拍桌逞威並遭壓制時猶可翻身反制對方觀之，縱令其
    確有疾病，亦無從以此認被告己○○無從施暴兇毆之情事。
    又被告二人雖均指稱係對方先行出手云云，惟按所謂正當防
    衛，係行為人對於現在不法之侵害，基於防衛之意思，而所
    為防衛自己或他人權利之行為，若非出於防衛之意思，當不
    符合正當防衛之要件，因此正當防衛必須對於現在不法之侵
    害始得為之，侵害業已過去，即無正當防衛可言，至彼此互
    毆，又必以一方初無傷人之行為，因排除對方不法之侵害而
    加以還擊，始得以正當防衛論。故侵害已過去後之報復行為
    ，與無從分別何方為不法侵害之互毆行為，均不得主張防衛
    權（最高法院三十年上字第一○四○號判例參照）。又按互
    毆係屬多數動作構成單純一罪而互為攻擊之傷害行為，縱令
    一方先行出手，而還擊（或還手）一方在客觀上苟非單純僅
    對於現在不法之侵害為必要排除之反擊行為，因其本即有傷
    害之犯意存在，則對於其互為攻擊之還手反擊行為，自無主
    張防衛權之餘地。被告二人因言語爭執進而相互出手毆擊對
    方，顯非基於防衛之意思所為，自無正當防衛可言。綜上，
    被告二人互有傷害事證至為明確，犯行洵堪認定，應予依法
    論科。
二、核被告二人所為，均係犯刑法第二百二十七條第一項普通傷
    害罪。被告二人行為後，刑法業於九十四年一月七日修正，
    於同年二月二日公布，於九十五年七月一日施行。按行為後
    法律有變更者，適用行為時之法律，但行為後之法律有利於
    行為人者，適用最有利於行為人之法律，修正後即現行刑法
    第二條第一項訂有明文。刑法第二百七十七條第一項普通傷
    害罪，其罰金刑之法定刑原為得科銀元一千元以下罰金，因
    罰金罰鍰提高標準條例第一項前段規定，提高為十倍，為得
    科銀元一萬元以下罰金。而依修正後刑法施行法第一條之一
    規定：「（第一項）中華民國九十四年一月七日刑法修正施
    行後，刑法分則編所定罰金之貨幣單位為新臺幣。（第二項
    ）九十四年一月七日刑法修正時，刑法分則編未修正之條文
    定有罰金者，自九十四年一月七日刑法修正施行後，就其所
    定數額提高為三十倍。但七十二年六月二十六日至九十四年
    一月七日新增或修正之條文，就其所定數額提高為三倍」，
    及刑法第三十三條第五款修正為：「主刑之種類如下：五、
    罰金：新臺幣一千元以上，以百元計算之」等規定觀之，依
    修正後之法律，刑法第二百七十七條第一項傷害罪所得科處
    之罰金刑最高額為新臺幣三萬元、最低額為新臺幣一千元，
    然依被告行為時即修正前刑法第三十三條第五款規定之罰金
    最低額銀元一元，並提高十倍計算，前開罰金刑，最高額為
    銀元一萬元，最低額為銀元十元，若乘以三倍而換算為新臺
    幣，最高額雖與新法同為新臺幣三萬元，然最低額僅為新臺
    幣三十元。因此，比較上述修正前、後之刑罰法律，自以被
    告二人行為時即修正前關於科處罰金刑之法律較有利於被告
    。爰審酌被告二人原即認識，僅因口舌爭執逞忿互毆之犯罪
    動機、目的、手段，及二人均受有傷害，傷勢非重，而事後
    被告二人均否認犯行之犯後態度等一切情狀，各量處如主文
    所示之刑，並均依修正前刑法第四十一條第一項前段諭知易
    科罰金之折算標準（按被告二人行為時，依修正前刑法第四
    十一條第一項前段、現已刪除之罰金罰鍰提高標準條例第二
    條之規定，有期徒刑、拘役易科罰金之折算標準，原以銀元
    一百元、二百元、三百元折算一日，經折算為新臺幣後，應
    以新臺幣三百元、六百元、九百元折算一日，而刑法第四十
    一條第一項前段修正後，則規定為以新臺幣一千元、二千元
    或三千元折算一日，此因屬科刑規範事項之變更，其折算標
    準為裁判時所應諭知，自有就新舊法規定比較之必要，經比
    較新舊法結果，以被告二人行為時關於易科罰金之規定，較
    有利於被告，併此敘明）。
據上論斷，應依刑事訴訟法第二百九十九條第一項前段，刑法第
二條第一項、第二百七十七條第一項、修正前刑法第三十三條第
五款、修正前刑法第四十一條第一項前段，罰金罰鍰提高標準條
例第一條前段、第二條（修正前），判決如主文。
本案經檢察官丁○○到庭執行職務。
中　　華　　民　　國　　96　　年　　4 　　月　　 9　　日
                  刑事第十四庭  審判長法  官  陳  葳
                                      法  官  洪堯讚
                                      法  官  林世民
上正本證明與原本無異。
如不服本判決，應於收受本判決後十日內向本院提出上訴書狀，
其未敘述上訴理由者，並得於提起上訴後十日內向本院補提理由
書狀（均須按他造當事人之人數附繕本）「切勿逕送上級法院」
。
                                      書記官  張雅如
中　　華　　民　　國　　96　　年　　4 　　月　　10　　日
附錄法條：
刑法第二百七十七條第一項：
傷害人之身體或健康者，處三年以下有期徒刑、拘役或一千元以
下罰金。
